【裁判字號】    99,台上,7084
【裁判日期】    991111
【裁判案由】    妨害自由
【裁判全文】
最高法院刑事判決            九十九年度台上字第七０八四號
上  訴  人  台灣高等法院檢察署檢察官  
被      告  賴忠賢
            林志威
            王均凱
            羅志偉
上列上訴人因被告等妨害自由案件，不服台灣高等法院中華民國
九十八年四月十日第二審判決（九十八年度上訴字第九四七號，
起訴案號：台灣宜蘭地方法院檢察署九十七年度偵字第一０五三
號），提起上訴，本院判決如下：
    主  文 
原判決撤銷，發回台灣高等法院。
    理  由
本件原判決撤銷第一審關於諭知被告賴忠賢、林志威、王均凱、
羅志偉無罪部分之判決，改判變更檢察官起訴法條，論處賴忠賢
、林志威、王均凱、羅志偉共同犯強制罪刑，固非無見。
惟查：(一)、審理事實之法院，對於案內與待證事實有重要關係，
而屬依法應予調查之證據，如未依法調查或雖已調查而未調查明
白，即與證據未經調查無異，如率行判決，仍屬應於審判期日調
查之證據而未予調查，其判決當然違背法令。又證據之證明力，
固屬於法院本於確信自由判斷，但不得違背經驗法則及論理法則
，如其判斷仍存有疑竇，在釐清前，尚難遽採為被告有利或不利
之認定。本件原判決以賴忠賢、林志威、王均凱、羅志偉（下稱
被告賴忠賢等）所為非屬公訴意旨所指之妨害自由犯行，雖於理
由內說明依憑證人即被害人林惠敏、證人藍悅蘋、林惠玉、王淑
華等人之證詞為據，認定被害人之行動自由並未受被告賴忠賢等
之限制（見原判決第三頁倒數第三行以下）。惟依原判決所引上
揭證人之證詞，縱令屬實，僅止於聽聞被害人陳述外出之原因，
或至約定地點後被害人之情狀為陳述，而被害人於警詢時已指稱
係遭被告賴忠賢等強押上車（見警卷第二十頁）；證人馮志偉於
第一審亦證稱被害人在現場不敢說實際情形，至派出所後才表示
係遭毆打後強押上車（見第一審卷第八十、八一頁）。如果均無
訛，能否依憑證人藍悅蘋等之證詞，遽為有利於被告賴忠賢等之
認定，已非無疑。再者，證人王淑華於第一審證稱係被害人約其
前往宜蘭市○○路○段四十五號民宅，要問關於運動網賭盤之事
，詳細地點係與被害人一起之男子所告知（同上卷第九一頁）。
如亦屬實，被害人已證稱係遭強押上車，而上車後為賭盤之事聯
繫王淑華前來，究否基於被告等授意或強脅所為？能否徒憑被害
人上車後針對特定之事可對外聯繫，即遽認被害人之行動自由尚
未被剝奪？原判決上揭認定，除嫌速斷外，其自由判斷職權之行
使，與證據法則亦難謂無違。(二)、刑法第三百零二條之妨害自由
罪，係妨害他人自由之概括規定，故行為人具有一定目的，以非
法方法剝奪人之行動自由者，除法律別有處罰較重之規定，應適
用各該規定處斷外，如以使人行無義務之事，或妨害人行使權利
為目的，而其強暴、脅迫復已達於剝奪人行動自由之程度，即成
立本罪，不應再依同法第三百零四條論處。稽之卷證，被害人於
警詢時指證：「伊於民國九十七年二月二十八日十五時三十分許
，有四名男子開一部二八七二－ＥＶ自小客車，至我朋友藍悅蘋
位於宜蘭市○○路四之二三號住處，先是以手腳打我後，叫我要
跟他走，如不從就要再打我，我因害怕再遭他們毆打，才上他們
的車，載我至宜蘭市一處民宅地址我不知道（經查為宜興路三段
四五號），並將我關在該民宅的三樓房間，他們聽到有警察來時
，才將我帶至二樓」（見警卷第十九、二十頁）。倘若無誤，被
告賴忠賢等施強暴、脅迫致被害人隨同上車離去，並將其關至民
宅房間內，能否謂無剝奪被害人之行動自由之犯意？殊屬可疑，
原審未詳加勾稽釐清，遽認被告賴忠賢等並無剝奪被害人之行動
自由，僅論以強制罪，亦有可議。檢察官上訴意旨指摘原判決不
當，非無理由，應認有發回之原因。
據上論結，應依刑事訴訟法第三百九十七條、第四百零一條，判
決如主文。
中    華    民    國  九十九  年   十一   月   十一   日
                      最高法院刑事第十庭
                          審判長法官  石  木  欽  
                                法官  洪  佳  濱  
                                法官  韓  金  秀  
                                法官  段  景  榕  
                                法官  周  煙  平  
本件正本證明與原本無異
                                      書  記  官  
中    華    民    國  九十九  年   十一   月   十六   日
                                                      Ｅ

司法院資訊處製作；財團法人民間司法改革基金會備份。
